臺灣桃園地方法院民事判決　九十二年度訴字第一六三八號
　　原　　　告　丁○○
　　　　　　　　乙○○
　　　　　　　　戊○○
　　訴訟代理人　林良財律師
　　複　代理人　游香瑩律師
　　被　　　告　甲○○
　　被　　　告　成安交通有限公司
　　法定代理人　丙○○
　　訴訟代理人　己○○
右當事人間請求損害賠償事件，原告就本院刑事庭九十一年度交訴字第一六一號刑事
案件提起附帶民事訴訟（九十二年度交附民字第一○號），經本院刑事庭裁定移送前
來，於民國九十三年七月二十二日言詞辯論終結，本院判決如左：
    主    文
被告應連帶給付原告丁○○新臺幣拾捌萬貳仟零捌拾伍元，連帶給付原告乙○○新
臺幣壹拾萬仟佰拾元，連帶給付原告戊○○新臺幣壹拾萬仟佰拾
元，及被告甲○○部分自民國九十二年一月十日起，被告成安交通有限公司部分自
民國九十二年一月二十一日起，均至清償日止，按年息百分之五計算之利息。
原告其餘之訴駁回。
訴訟費用由被告連帶負擔百分之十九，餘由原告負擔。
本判決第一項於原告丁○○以新臺幣壹拾貳萬捌仟元，原告乙○○以新臺幣肆萬伍仟
元、原告戊○○以新臺幣肆萬伍仟元為被告供擔保後，得假執行。
原告其餘假執行之聲請駁回。
    事    實
甲、原告方面：
一、聲明：
（一）被告應連帶給付原告丁○○新臺幣（下同）一百四十一萬四千五百八十六元，
      連帶給付原告乙○○一百萬元，連帶給付原告戊○○一百萬元，及均自刑事附
      帶民事起訴狀繕本送達翌日（即被告甲○○自民國九十二年一月十日，被告成
      安交通有限公司自九十二年一月二十一日）起至清償日止，按年息百分之五計
      算之利息。
（二）願供擔保，請准宣告假執行。
二、陳述：
（一）被告甲○○係另一被告成安交通有限公司（下稱成安公司）之受僱人，為從事
      駕駛業務之人，於九十一年十月十三日八時三十分許，駕駛車牌號碼為三Ｐ─
      七八八號營業小客車，沿桃園縣桃園市○○路由南崁往鶯歌方向以時速七十至
      一百公里超速行駛，在行經春日路及成功路口時，本應注意，能注意而竟疏於
      注意，撞及原告之父詹福順所騎乘車牌號碼為ＢＫＭ─一○九之機車，將被害
      人詹福順撞飛至二層樓高度後，摔落在路旁房屋鐵門後之地面，被害人詹福順
      因受有頭、胸、腹部鈍挫傷致出血性及神經性休克死亡，其死亡結果與被告甲○○之侵權行為間有因果關係，此部分事實業經鈞院九十一年度交訴字第一六
      一號及臺灣高等法院九十二年度交上訴字第一七三號刑事判決認定在案，而本
      件車禍之發生全係因被告甲○○之過失所致，被害人詹福順並無過失。
（二）按「因故意或過失，不法侵害他人之權利者，負損害賠償責任」，民法第一百
      八十四條第一項前段定有明文，且「受僱人因執行職務，不法侵害他人之權利
      者，由僱用人與行為人連帶負損害賠償責任」，民法第一百八十八條第一項前
      段亦定有明文。而民法第一百八十八條關於受僱人之規定，係為保護受害人而
      定，不以事實上有僱傭契約為限，凡客觀上被他人使用為之服勞務而受其監督
      者均屬該條之受僱人，至於他人之主觀認識為何，要非所問。市面上攬載乘客
      營業之計程車，在常態情形之下，依社會之通念，都認駕車之司機為車體上所
      漆車主僱用之司機，故靠行之司機於客觀上足使人認該司機係為靠行公司服務
      而受其監督，依民法第一百八十八條第一項前段之規定，靠行公司對於駕車司
      機執行職務時侵權行為所致之損害，應負連帶賠償責任。本件被告甲○○所駕
      駛之營業小客車係靠行於被告成安公司營業，為被告成安公司之受僱人，依民
      法第一百八十八條第一項前段之規定，被告成安公司對於被告甲○○執行職務
      侵權行為所致之損害，應負連帶賠償責任。
（三）按「不法侵害他人致死者，對於支出醫療及增加生活上需要之費用或殯葬費之
      人，亦應負損害賠償責任」；「不法侵害他人致死者，被害人之父、母、子、
      女及配偶，雖非財產上之損害，亦得請求賠償相當之金額」，民法第一百九十
      二條第一項及第一百九十四條分別定有明文。原告請求被告連帶賠償之項目及
      金額如下：
  １、殯葬費用：原告丁○○因其父詹福順死亡而支出之殯葬儀式費用四十萬元，桃
      園市殯葬管理所使用費用九千四百元，往生室使用費用三千六百元，合計為四
      十一萬三千元。
  ２、醫療費用：被害人詹福順於車禍後曾送至敏盛綜合醫院就醫，原告丁○○為此
      支出醫療費用一千五百八十六元。
  ３、精神慰撫金：被害人詹福順為原告之父親，為人慈愛，驟然天人永隔，悲痛逾
      恆，原告三人各請求一百萬元之精神慰撫金。
三、證據：提出下列證據為證。
原證一：臺灣桃園地方法院檢察署檢察官九十一年度偵字第二○一八八號暨九十一年
        度偵字第二○七三三號起訴書影本一份。
原證二：桃源彩帛店估價單影本一紙、桃園市殯葬管理所使用規費繳納收據影本一紙
        、桃園市殯葬管理所代收款收據影本一紙、往生室使用規費繳納收據影本一
        紙。
原證三：敏盛綜合醫院醫療費用收據影本三紙。
原證四：原告乙○○郵政儲金簿封面影本暨節本各乙份。
原證五：戶籍謄本三份。
乙、被告甲○○方面：
一、聲明：駁回原告之訴及其假執行之聲請。
二、陳述：伊於事發時之車速僅有四十幾公里，且伊所行進之方面為綠燈，伊大約在
    五公尺處才見到詹福順，當時詹福順係停止狀態，伊在經過斑馬線時，詹福順才
    突然衝出來，伊遂來不及煞車，故本件事故並非應由伊負全責，另原告請求之金
    額過高，伊無法負擔。
丙、被告成安公司方面：
一、聲明：駁回原告之訴及其假執行之聲請。
二、陳述：
（一）被告成安公司與甲○○間僅為靠行關係，非僱傭關係，由雙方共同簽立之計程
      車客運業自備車輛參與經營契約書記載即可證明被告甲○○乃自備車輛參與經
      營，被告成安公司無法監督被告甲○○之營業方式，被告甲○○亦無庸將營業
      所得交與被告成安公司，而被告甲○○所支付之一千二百元服務費係行政管理
      費用，被告成安公司對被告甲○○僅有行政上之管理責任，另原告所提出之實
      務見解均係在保護乘客，與本件情形不同。
（二）依道路交通事故現場測繪記錄表可知被害人詹福順與有過失，因其未到中心線
      即左轉，且未依規定二段式左轉，故不應由被告甲○○負全部之責任，而於本
      件訴訟之前，兩造業經鄉鎮市公所調解三次，然因原告所請求賠償之金額除強
      制汽車責任保險金一百四十萬元外，另請求被告給付一百六十萬元的賠償金及
      喪葬費用，且原告要求以現金一次給付全部賠償額，不同意被告所提出分期給
      付五十萬元賠償額之要求，致兩造無法達成和解，事發後，被告曾多次至原告
      家中慰問，足見被告有賠償原告之誠意。
三、證據：提出下列證據為證。
被證一：計程車客運業自備車輛參與經營契約書影本一份。
被證二：道路交通事故現場測繪記錄表影本一份。
丁、本院依職權查詢兩造財產資料，並調閱臺灣高等法院九十二年度交上訴字第一七
    三號被告甲○○業務過失致人於死刑事案件全卷。
    理    由
一、本件原告起訴主張：被告甲○○平日駕駛車牌號碼三Ｐ—七八八號營業小客車載
    客營業，為從事駕駛業務之人，於九十一年十月十三日上午八時三十分許，駕駛
    上開營業小客車，沿桃園縣桃園市○○路由南崁往鶯歌方向行駛，於行經春日路
    與成功路交岔路口處，本應注意行車速度及車前狀況，並隨時採取必要之安全措
    施，而依當時之現場狀況並無不能注意之情形，被告甲○○竟疏未注意，而在其
    已看見被害人詹福順騎乘車牌號碼ＢＫＭ—一０九號重型機車暫停於春日路與成
    功路交岔路口前，由鶯歌往南崁方向之春日路車道分向限制線頂端處旁，等待左
    轉成功路之際，被告甲○○仍以每小時七十至一百公里之速度超速行駛，被告甲○○因煞車不及而撞上被害人詹福順所騎乘之機車，致被害人詹福順遭強大之撞
    擊力量拋起至二層樓高度後，摔落至路旁房屋鐵門後之地面，被害人詹福順因前
    開撞擊所生之頭、胸、腹部鈍挫傷致出血性及神經性休克，經送醫後不治死亡，
    此部分事實業經本院九十一年度交訴字第一六一號及臺灣高等法院九十二年度交
    上訴字第一七三號刑事判決認定被告甲○○所為構成業務過失致人於死罪，並判
    處一年有期徒刑確定在案等情，業據其提出臺灣桃園地方法院檢察署檢察官九十
    一年度偵字第二○一八八號暨九十一年度偵字第二○七三三號起訴書影本一份為
    證，復經本院依職權調閱上開刑事卷宗核閱屬實，被告於本院審理中並不否認被
    告甲○○對本件事故之發生有過失存在，而僅抗辯被害人詹福順亦與有過失（此
    部分詳如後述），是原告此部分主張仍堪信為真實。
二、按「受僱人因執行職務，不法侵害他人之權利者，由僱用人與行為人連帶負損害
    賠償責任」，民法第一百八十八條第一項前段定有明文。次按「民法第一百八十
    八條第一項所謂受僱人，並非僅限於僱傭契約所稱之受僱人，凡客觀上被他人使
    用為之服勞務而受其監督者均係受僱人」，最高法院五十七年度臺上字第一六六
    三號判例可資參照。是僱用人，祇須外觀上行為人係為其服勞務即足，不以有僱
    傭契約之存在為僱用人負責之條件。且所謂執行職務亦不以受指示執行之職務為
    限，倘在外觀上，受僱人之行為，依一般情形觀之，得認為係執行職務者，即屬
    相當。又所謂靠行，係指靠行人與被靠行人約定，由靠行人出資以被靠行人之名
    義購買車輛，並使用其名義營運，應依約定時期給付被靠行人一定之費用者而言
    ，該靠行之車輛，在外觀上既屬被靠行人所有，他人自外觀上無從分辨是否為靠
    行，且無論係由靠行之出資人自行駕駛，或另行僱用他人駕駛，均為被靠行人所
    能預見，自應認為駕駛該車輛之司機係為被靠行人服勞務，被靠行人亦應負民法
    第一百八十八條第一項前段所定僱用人之責任。經查，被告甲○○於駕駛營業小
    客車執行業務時發生本件車禍，因被告甲○○疏未注意車前狀況及超速行駛致發
    生本件車禍，被告甲○○之不法行為與被害人詹福順之死亡結果間有因果關係，
    已如前述，又被告甲○○係靠行在被告成安公司名下，被告成安公司對此並不爭
    執，並有被告成安公司提出之計程車客運業自備車輛參與經營契約書影本一份在
    卷可稽，惟被告成安公司抗辯其對被告甲○○僅有行政上管理之責任，並未能監
    督被告甲○○之營業行為，故被告成安公司非屬於上開法條所指之僱用人等語，
    經查，依被告成安公司提出之計程車客運業自備車輛參與經營契約書第十四條記
    載：乙方（即被告甲○○）如於營業中發生事故，應立即通知甲方（即被告成安
    公司）協助處理，因通知遲延至損失擴大，或因賠償金額超出保險理賠金額，超
    出金額均由乙方負責賠償，甲方不負連帶賠償責任等語，由此可知，被告成安公
    司與甲○○間之相關權利義務並不僅限於行政方面之事務，被告成安公司已課予
    被告甲○○於事故發生後應立即通知其協助處理之義務，足認被告成安公司對被
    告甲○○之營業行為有一定之監督管理權限，故被告成安公司既同意被告甲○○
    靠行，在外觀上即已足以使人認為被告甲○○係為被告成安公司服勞務，被告成
    安公司對被告甲○○於執行業務時可能發生之損害亦有所預見，自應使被告成安
    公司負僱用人責任，方足以保護交易安全，又依現行實務見解觀之，民法第一百
    八十八條第一項前段之適用範圍並未侷限在保護靠行營業車之乘客，是被告成安
    公司抗辯該條所欲保護者為靠行營業車之乘客，與本件情形不同云云並非可採。
    按諸上開說明，被靠行人之被告成安公司即屬被告甲○○之僱用人，被告成安公
    司亦未舉證證明對於本件車禍之發生，已盡相當之注意或縱加以相當之注意仍不
    免發生損害，依民法第一百八十八條第一項前段規定，被告成安公司亦應與被告
    甲○○負連帶損害賠償責任。
三、按「因故意或過失，不法侵害他人之權利者，負損害賠償責任」；「不法侵害他
    人致死者，對於支出醫療及增加生活上需要之費用或殯葬費之人，亦應負損害賠
    償責任」；「不法侵害他人致死者，被害人之父、母、子、女及配偶，雖非財產
    上之損害，亦得請求賠償相當之金額」，民法第一百八十四條第一項前段、第一
    百九十二條第一項、第一百九十四條分別定有明文。本件被告二人既應負連帶損
    害賠償責任，則原告請求賠償之各項費用，應否准許，茲分述如下：
　１、殯葬費用：原告丁○○主張因其父詹福順死亡而支出殯葬儀式費用四十萬元，
　　　桃園市殯葬管理所使用費用九千四百元，往生室使用費用三千六百元，合計為
　　　四十一萬三千元等情，業據其提出桃源彩帛店估價單影本一紙、桃園市殯葬管
　　　理所使用規費繳納收據影本一紙、桃園市殯葬管理所代收款收據影本一紙、往
　　　生室使用規費繳納收據影本一紙為證，被告對此均不爭執，是原告丁○○此部
　　　分請求於法有據。
　２、醫療費用：原告丁○○主張被害人詹福順於車禍後曾送至敏盛綜合醫院就醫，
　　　原告丁○○為此支出醫療費用一千五百八十六元等情，此有敏盛綜合醫院醫療
　　　費用收據影本三紙在卷可佐，復為被告所不否認，是原告丁○○此部分請求亦
　　　屬有理。
　３、精神慰撫金：被害人詹福順為原告三人之父親，因本件事故發生導致原告與其
　　　父詹福順天人永隔，原告受此失去親人之打擊，內心所受之傷心難以言喻，本
　　　院斟酌原告三人所受精神上之痛苦，及兩造之身分、地位、經濟能力等一切情
　　　狀，本院認原告三人各請求被告連帶賠償一百萬元之精神慰撫金尚屬適當，應
　　　予准許。
四、按「損害之發生或擴大，被害人與有過失者，法院得減輕賠償金額，或免除之」
    ，民法第二百十七條第一項定有明文；復按「汽車行駛時，駕駛人應注意車前狀
    況及兩車併行之間隔，並隨時採取必要之安全措施」；「汽車行駛至交岔路口，
    其行進、轉彎，應依左列規定：六　轉彎車應讓直行車先行。但直行車尚未進入
    交岔路口，而轉彎車已達中心處開始轉彎，直行車應讓轉彎車先行」，道路交通
    安全規則第九十四條第三項、第一百零二條第一項第六款分別定有明文。本件被
    害人詹福順騎車至肇事交岔路口左轉時，本應讓被告甲○○所駕車輛先行，竟未
    禮讓即貿然轉彎，致遭撞擊發生車禍，被害人詹福順對於本件事故之發生亦有過
    失甚明，本院九十一年度交訴字第一六一號及台灣高等法院九十二年度交上訴字
    第一七三號刑事判決亦同此認定，被告稱被害人詹福順與有過失，應減輕賠償責
    任應為可採。因本件車禍之發生，係因被告甲○○在行經交岔路口未減速慢行及
    未注意車前狀況，被害人詹福順為左轉彎車未讓直行車先行及未注意車前狀況所
    致，而被告甲○○為從事駕駛業務之人，其注意義務之能力理應較一般社會大眾
    為高，故本院審酌上情後，認渠等間之過失比例，被告甲○○應負五分之三、被
    害人詹福順應負五分之二之過失責任。從而，原告可得請求賠償之範圍，即應依
    上開比例減少請求金額五分之二（即被告應負五分之三之連帶賠償責任），原告
    丁○○得請求被告連帶賠償損害之金額為八十四萬八千七百五十二元（ 413,000
    +1,586+1,000,000＝1,414,586 ；1,414,586×3／5＝848,752，元以下四捨五入
    ），原告乙○○及戊○○得請求被告連帶賠償損害之金額各為六十萬元（ 1,000
    ,000×3／5＝600,000，元以下四捨五入）。
五、按「保險人於被保險汽車發生汽車交通事故時，依本法規定對受益人給付保險金
    」；「保險人依本法規定給付之保險金，視為加害人或被保險人損害賠償金額之
    一部分；加害人或被保險人受賠償請求時，得扣除之」，強制汽車責任保險法第
    二十三條第一項、第三十條定有明文。又八十九年八月十日修正後，強制汽車責
    任保險給付標準第六條規定「受害人因汽車交通事故所致死亡者，其死亡給付為
    每一人一百四十萬元」。查責任保險之本質，即在於被保險人對於第三人依法應
    負賠償責任，而受賠償之請求時，負賠償之責（保險法第九十條參照），故責任
    保險所保障者為被保險人之消極保險利益，而責任保險金之給付，本質即為填補
    被保險人應負賠償責任所生之損害。故強制汽車責任保險法第三十條前段，明白
    闡明此強制汽車責任險保險金之性質即為加害人或被保險人損害賠償金額之一部
    分，至其後段規定應係提示之意，並非是否扣除強制汽車保險給付之保險金，仍
    待加害人或被保險人主張。故關於汽車交通事故所致體傷、殘廢或死亡之侵權行
    為事件，受益人若已領取強制汽車責任險保險金，於其請求加害人賠償範圍，於
    已領取之範圍內，自應先予以扣除。查本件原告自承因被害人詹福順死亡已領取
    強制汽車責任險給付之保險金一百四十萬元，有原告乙○○領取強制汽車責任險
    一百四十萬元之存摺明細節本一份在卷可稽，由被害人詹福順之繼承人即原告三
    人均分，每人可分得四十六萬六千六百六十七元（1,400,000x1/3 =466,667，元
    以下四捨五入），則原告得請求被告連帶賠償之數額於此範圍內應予扣除。扣除
    後之結果，原告丁○○得請求被告連帶賠償之金額為三十八萬二千零八十五元（
    848,752-466,667 =382,085），原告乙○○及戊○○均得請求被告連帶賠償之金
    額為十三萬三千三百三十三元（600,000-466,667 =133,333）。
六、綜上所述，原告基於民法侵權行為之法律關係，訴請被告連帶賠償原告丁○○三
    十八萬二千零八十五元，連帶賠償原告乙○○及戊○○各十三萬三千三百三十三
    元，及均自刑事附帶民事起訴狀繕本送達翌日（即被告甲○○自九十二年一月十
    日，被告成安公司自九十二年一月二十一日）起至清償日止，按年息百分之五計
    算之利息，為有理由，應予准許，但超過右開部分，則顯屬無憑，應予駁回。末
    查，關於原告三人勝訴部分，其業已陳明願供擔保，請准宣告假執行，經核於法
    尚無不合，是分別酌定相當之擔保金額准許之；至原告三人敗訴部分，假執行之
    聲請失所附麗，應予駁回。
七、本件事證已臻明確，兩造其餘攻擊防禦方法，核與本件判決之結果不生影響，爰
    不一一予以論述，附此敘明。
八、據上論結，原告之訴為一部有理由，一部無理由，依民事訴訟法第七十九條前段
    、第八十五條第一項前段、第二項、第三百九十條第二項，判決如主文。
中　　　華　　　民　　　國　　九十三　　年　　　八　　　月　　　五　　　日
                                臺灣桃園地方法院民事第一庭
~B審判長法官　郭琇玲
~B　　　法官　張天民
~B　　　法官　林哲賢
右為正本係照原本作成
如對本判決上訴，須於判決送達後廿日內向本院提出上訴狀
中　　　華　　　民　　　國　　九十三　　年　　　八　　　月　　　五　　　日
~B法院書記官　陳淑芬
